臺灣臺北地方法院民事判決　　　　　　　　　　　　九十三年度重訴字第三三四號
　　原　　　告　紘映貿易有限公司
　　法定代理人　丙○○
　　訴訟代理人　簡長順律師
　　被　　　告　台灣中小企業銀行股份有限公司
　　法定代理人　甲○○
　　訴訟代理人　張俊傑律師
當事人間請求損害賠償事件，本院於中華民國九十三年十二月十日言詞辯論終結，判
決如下：
    主  文
原告之訴駁回。
訴訟費用由原告負擔。
    事實及理由
一、原告法定代理人變更為丙○○，此有卷附公司變更登記表足參（見本院卷第一一
    三頁），丙○○於民國九十三年十月七日聲明承受訴訟，於法並無不合，應予准
    許。
二、原告起訴主張：原告於民國九十一年十一月二十日與訴外人捷利先進纖維有限公
    司（下稱捷利公司）訂立成品布買賣合約，約定買賣價金新台幣（下同）七百八
    十六萬二千五百元，原告於捷利公司支付定金一百萬元後，始有出貨義務，而捷
    利公司為支付定金，簽發發票日為九十一年十二月二十日，面額一百萬元，以泛
    亞銀行永康分行為付款人之支票（下稱系爭支票）予原告，原告則於九十一年十
    二月四日將系爭支票存入原告設於被告北桃園分行帳戶託收，而系爭支票於九十
    一年十二月二十日提示後，已因存款不足而遭退票，惟被告之承辦人竟疏於注意
    ，於同年月二十三日誤以託收收妥入帳，致原告誤信捷利公司簽發之系爭支票已
    經提示付款，而於同年月二十四日依存摺登載領取款項，並於取款後出貨予捷利
    公司。原告出貨後，被告始告以系爭支票因存款不足而退票，並逕自凍結原告於
    該銀行之美金存款三萬元，據以抵銷。原告委託被告代收系爭票款，與被告成立
    消費寄託及委託契約，被告依約有善盡受託人之注意義務，因被告未盡前開義務
    ，致原告出貨予捷利公司，無法取得貨款，並無法追回貨物，受有貨款損失七百
    八十六萬二千五百元，該損害係因被告故意以背於善良風俗之方法加損害於原告
    ，被告依民法第一百八十四條第二項、第一百八十八條第一項規定及債務不履行
    之法律關係，應負賠償責任；且被告以存摺登載錯誤為由，於同年月二十五日凍
    結原告帳戶內之美金存款三萬元，據以抵銷，致原告受有一百零二萬二千四百九
    十元及自九十一年十二月二十五日起至九十三年二月十九日之利息損失五萬八千
    九百六十八元，及此期間美金貶損所失利益二萬八千八百九十元，應依民法第一
    百五十二條、第一百八十四條規定，負賠償責任。又本件係消費訴訟，依消費者
    保護法第五十一條規定，被告應賠償原告損害額一至三倍之懲性賠償金，依消費
    者保護法第五十一條規定，求命判決被告給付損害額二成即六百萬元、美金利息
    及貶傎損害八萬七千八百五十八元一倍（即十七萬五千七百一十六元），合計六
    百一十七萬五千七百五十六元及法定遲延利息等語。並聲明：被告應給付原告六
    百一十七萬五千七百五十六元及其中六百萬元自九十一年十二月二十五日起，另
    一十七萬五千七百五十六元自九十三年二月十九日至清償日止，按週年利率百分
    之五計算之利息。
三、被告則以：原告與捷利公司間並無買賣契約；而依原告提出之買賣契約書所載，
    其簽約日期為九十一年十二月二日，並非九十一年十一月二十日，原告並不能證
    明已出貨予捷利公司。又買賣契約縱令為真，原告本有出貨之義務，原告因出貨
    而未取得買賣價款，致受有損害，亦與被告誤入捷利公司一百萬元票款無關，原
    告無法律上之原因，受有一百萬元之利益，致被告受有損害，被告基於不當得利
    之法律關係，對原告有一百萬元之不當得利債權，依法凍結原告之美金存款，予
    以抵銷，於法並無不合；再者，兩造對於系爭支票之託收，係成立委任取款關係
    ，並非消費關係，故無消費者保護法之適用等語，資為抗辯。並聲明：原告之訴
    駁回。
四、原告主張其於九十二年十二月四日將系爭支票存入其設於被告桃園分行帳戶託收
    ，系爭支票經提示後因存款不足而退遭，被告承辦人卻疏於注意誤以託收收妥入
    帳等情，業據其提出台灣高等法院九十二年度上易字第一二五四號判決、被告博
    愛分行、仁德分行函（見本院卷第十四至二二頁）為證，且為被告所不爭執，堪
    信為真。本件兩造所爭執者為原告與捷利公司間有無買賣關係？如有，原告是否
    已出貨予捷利公司？原告所受貨款損失，與被告誤入帳款，有無因果關係？被告
    是否有權圈存原告之美金存款？茲論述如下：
    （一）按活期存款戶將支票存入該帳戶委託金融機構代為取款，核其性質為委託
          取款，應屬委任契約，而此委任契約之內容僅係金融機構代為取款，如存
          款戶存入之支票經金融機構提出票據交換遭到退票，金融機構並無將款項
          存入該存款戶之義務。原告持系爭支票存入被告上開活期存款帳戶內，委
          託被告代為取款，兩造間應成立委任契約，且其性質應屬無償，故被告對
          於系爭支票提示之結果，自應盡一般人之注意義務，被告未注意系爭支票
          經提示後因存款不足而退票，誤入一百萬元至原告之存款帳戶，自有過失
          。茲應審酌者，乃原告是否因被告誤入存款而受有損害？按當事人提出之
          私文書，必先證其真正，始有形式之證據力。如以該文書內容為證明方法
          者，尤應提出原本，不得僅以繕本或影本為證。原告主張其與捷利公司間
          成立成品布買賣契約之事實，固據提出合約書為證（見本院卷第十二頁）
          ，但被告否認該文書之真正，原告又未能提出合約原本為證，則其主張與
          捷利公司間有買賣關係，即屬無據。原告雖另提出訴外人源盛公司之出具
          之出門證，並舉證人乙○○證明其與捷利公司間確有買賣關係，惟乙○○
          到庭證稱：「出門證類似出貨單，出貨給捷利公司，但伊並不知為何出貨
          給捷利公司」等語（見本院卷第一四六頁），並不能證明原告與捷利公司
          間有買賣契約存在，至於原告前法定代理人即證人吳天銘雖證稱其與捷利
          公司簽定ＴＯＰ彈性布買賣合約（見本院卷第一四九頁），然吳天銘為原
          告之前法定代理人，其證言已難免偏頗原告，且其始終無法提出合約書原
          本，故其所為之證述，並不足採。而縱令原告與捷利公司間確有買賣契約
          ，原告基於買賣關係，仍得向捷利公司請求貨款，其並未因此受有貨款之
          損失，原告縱未能追回貨款，該損失亦與被告誤入存款無關。
    （二）金融機關與客戶間之乙種活期存款契約，具有消費寄託之性質，客戶得隨
          時請求返還寄託物，最高法院五十七年台上字第二九六五號著有判例可資
          參照。又二人互負債務，而其給付種類相同，並均屆清償期者，各得以其
          債務，與他方之債務，互為抵銷。為民法第三百三十四條第一項前段所明
          定。本件兩造對於系爭支票之託收，成立委任契約，系爭支票經提出票據
          交換，因存款不存而遭退票，被告並不負有存入取款金額於原告帳戶之義
          務，被告誤存入一百萬元於原告存款帳戶之行為，超出委任契約之範圍，
          原告受有該一百萬元之利益，致被告受有損害，該損害及利益間復有直接
          之因果關係，應構成不當得利。被告對於原告既有不當得利之債權，且該
          債權已屆清償期，自得與原告對被告之消費寄託債權行使抵銷，被告於九
          十一年十二月二十五日圈存原告帳戶內美金三萬元，美金匯率三四．○八
          三，折合新台幣一百零二萬元，用以抵銷不當得利債權，在其一百萬元債
          權範圍內，於法並無不合；至於圈存超出之二萬元，原告對於被告主張在
          圈存期間內，被告均有依約給付利息之事實，並不爭執，可見，原告並未
          因被告圈存受有損害，原告主張其受有匯率損失八萬七千八百五十八元云
          云，並無可取。
五、綜據右述，原告並未因被告誤入存款受有損害，其無法收取貨款之損失，與被告
    誤入存款並無因果關係，且被告圈存原告之美金存款三萬元，用以抵銷不當得利
    債權，於法亦無不合。從而，原告依侵權行為、不當得利之法律關係及消費者保
    護法之規定，請求被告給付六百一十七萬五千七百五十六元，並無理由，應予駁
    回。
六、原告之訴為無理由，依民事訴訟法第七十八條，判決如主文。
中　　　華　　　民　　　國　　九十三　　年　　　十二　　月　　三十一　　日
                              民事第五庭  法  官    吳素勤
正本係照原本作成
如對本判決上訴，須於判決送達後廿日內向本院提出上訴狀
中　　　華　　　民　　　國　　九十三　　年　　　十二　　月　　三十一　　日
                                          書記官    曾寶生
